【裁判字號】    92,易,1514
【裁判日期】    921212
【裁判案由】    詐欺
【裁判全文】
臺灣高雄地方法院刑事判決                        九十二年度易字第一五一四號
    公  訴  人  臺灣高雄地方法院檢察署檢察官
    被      告  甲○○
右列被告因詐欺案件，經檢察官提起公訴（九十一年度偵緝字第一○八七號），本院
判決如左：
    主  文
甲○○意圖為自己不法之所有，以詐術使人將本人之物交付，處有期徒刑壹年捌月。
    事  實
一、甲○○與劉寶玉（原冠夫姓吳）係鄰居關係。緣因甲○○曾於劉寶玉之夫過世前
    幫忙照顧劉寶玉之夫，並於劉寶玉之夫死亡後幫忙處理喪葬事宜而深得劉寶玉之
    信任，詎甲○○明知其母張富美所能繼承其阿姨張月雲之遺產數額尚未確定，且
    張富美亦無急需現金用以支付遺產稅之情事，惟其為求清償前因經商失敗而積欠
    之大筆債務及支付應繳納之互助會死會會款，竟意圖為自己不法之所有，於民國
    （下同）八十八年三月二十二日前之某日，向對其十分信任之劉寶玉佯稱：「其
    母張富美急需現金支付遺產稅，如此始能繼承大筆遺產，待繼承辦妥後隨即將借
    款歸還」等語，致使劉寶玉陷於錯誤，誤認張富美確有大筆遺產可繼承，日後資
    力必然無虞，足以清償所借款項，而分別於八十八年三月二十二日、同年四月二
    十九日、六月十四日陸續借款新臺幣（下同）二百萬元、二百萬元、一百萬元予
    甲○○，共計五百萬元。嗣因甲○○於取得上開借款後遲遲無法返還上開借款，
    且在八十八年十一月三日其所簽發交付予劉寶玉用以清償上開借款共五百萬元之
    本票五紙，於八十九年四月三十日屆期仍未兌現，劉寶玉始知受騙。
二、案經劉寶玉訴由臺灣高雄地方法院檢察署檢察官偵查起訴。
    理  由
一、訊據被告甲○○固坦承有於前開期間向告訴人劉寶玉借款五百萬元，並於八十八
    年十一月三日簽發各一百萬元之本票五張予告訴人收受用以清償該筆借款，惟均
    未能兌現之事實，惟矢口否認有何詐欺之犯行，辯稱：伊做生意失敗，是告訴人
    看伊有困難，說要幫伊，就主動借伊錢，而伊跟告訴人說的原因是要繳會錢云云
    ，經查：
（一）上開被告坦承之事實，核與告訴人劉寶玉於警詢、偵查中及本院審理時所指述
      之情節相符，並有被告簽發予告訴人收受用以清償借款之本票五紙影本在卷可
      證（九十年度發查字第一六五四號偵查卷第五、六頁），應堪認屬真實。
（二）是如前述，被告既有向告訴人借得該五百萬元之款項，且至今已逾四年仍未清
      償該筆借款，被告雖辯稱並無詐欺之情事，然本院以為：
  １、告訴人係因被告告知如事實欄所載之原因，始借貸五百萬元予被告乙事，業據
      告訴人於偵查中及本院審理時分別指述綦詳，核與證人即嗣後參與被告及告訴
      人二人協調本件借款債務之乙○○於偵查、本院審理時所證：「他們有談到五
      百萬元是要遺產的事，‧‧‧，五百萬元是要辦繼承遺產，且他們也有給代書
      費，因被繼承人有股票稅未繳，導致遺產無法辦妥，吳寶玉帶他們來是要我向
      他們說清楚辦遺產的事（九十一年度偵緝字第一○八七號偵查卷第四十頁）、
      「（知道債務發生原因？）知道，是被告要繳遺產稅，錢不夠，才向告訴人借
      錢」等語相符（刑事卷第八四頁），而被告於偵查中亦已多次坦承係以上開繳
      納遺產稅之理由向告訴人借款等語，分別有上開訊問筆錄在卷可參（同上偵查
      卷第二三頁、第二九頁背面、第五七頁、第一百零五頁），且觀之證人乙○○
      於偵查中所提出而為被告所不爭執之被告與告訴人往來之書信所記載：「遺產
      稅中不只有你的錢，還有我的錢（上開偵查卷第六三頁）；所以我才要連對方
      的遺產稅都預備，才會用到那麼多錢（上開偵查卷第六五頁）」之內容所示，
      亦係明確記載該借款之用途係用以支付遺產稅，綜合上情以觀，顯然當時被告
      向告訴人借款所持之理由應確係要繳交遺產稅無誤。是以，被告於本院審理時
      始為上開異於前開借款原因之所稱，再衡以其於本院審理時，經當庭提示其於
      偵查中所供質之何以會有上開之所稱時，被告即供稱：「我陸續借，劉寶玉問
      我是何原因，我才說過可能是要繳遺產稅」等語以觀，則被告上開所辯，已足
      令人懷疑純係為事後卸責而稱。
  ２、再被告上開向告訴人借得之款項並未用以繳納遺產稅之事實，業據被告於偵查
      中及本院審理時自承在卷，核與證人即被告之母張富美於偵查中、本院審理時
      證述並未告知被告需錢繳納遺產稅，也未有繳納遺產稅之事等語相符（同上偵
      查卷第九十五頁、刑事卷第八八頁），自堪認屬真實，顯然被告用以告知告訴
      人借款之原因即與該借款借得後之用途已明顯不同；而被告當時之經濟狀況已
      因生意失敗而屬不佳，且急需用錢之情，亦據其於偵查中及本院審理時自承在
      卷（同上偵查卷第二三頁、第二九頁背面、第五十六頁背面、第五十七頁、第
      八七頁，本院刑事卷第九一頁），則被告在此情況下，竟告知告訴人上開與實
      情不符借款之原因，使告訴人誤信被告確係為繳納遺產稅而借與五百萬元之款
      項，顯然被告已有施用詐術而使告訴人陷於錯誤之行為，再衡以被告當時之經
      濟狀況，顯然被告當時所為確有意圖為自已不法之所有而為上開欺罔告訴人騙
      取財物之可能。
  ３、且被告向告訴人借得上開款項起至本件言詞辯論終結時已逾四年，被告並未有
      任何清償借款之行為，已據告訴人陳明在卷（刑事卷第八三頁），雖被告稱有
      清償借款，惟據其稱：「有時還一、二萬，我沒有證據證明」等語以觀（刑事
      卷第九三頁），顯然僅係空泛之所稱，自無可採，且縱被告所稱有返還一、二
      萬元乙事係屬真實，亦與借款總額五百萬元相距太多，倘若被告確有意清償該
      筆借款，清償金額應不止於此，是從被告事後表現之行為，其於向告訴人借款
      之初應無償還此筆借款債務之意思，則被告確係有意詐取該筆款項以解決自已
      之債務甚明。
（三）綜上所述，被告確有意圖為自已不法所有，以前開詐欺方法使告訴人陷於錯誤
      而借予五百萬元，被告所辯並不足採，本案事證應屬明確，其犯行已堪認定。
二、核被告甲○○所為，係犯刑法第三百三十九條第一項詐欺取財罪。爰審酌被告僅
    因生意失敗需錢花用，即意圖為自己不法所有，以上開方式詐取告訴人財物，行
    為實有可議，且衡以其於犯後為求脫免罪責，一再飾詞狡辯，顯未有悔意，再其
    迄今仍未與告訴人達成和解，或清償部分借款以填補告訴人之損失，犯後態度亦
    屬不佳，再詐取之金額高達五百萬元，所生危害非微，惟考量被告並無前科資料
    ，有臺灣高等法院被告全國前案紀錄表一紙在卷可稽，足見其素行尚屬良好等一
    切情狀，量處所主文所示之刑，以資懲儆。
據上論斷，應依刑事訴訟法第二百九十九條第一項前段，刑法第三百三十九條第一項
，罰金罰鍰提高標準條例第一條前段，判決如主文。
本案經檢察官朱婉綺到庭執行職務。
中      華      民      國      九十二    年    十二    月    十二    日
                                  臺灣高雄地方法院刑事第九庭
                                      審判長法  官  孫  啟  強
                                            法  官  楊  智  守
                                            法  官  楊  宗  翰
右正本證明與原本無異。
如不服本判決，應於判決送達後十日內，向本院提出上訴狀。
                                            書記官  陳  怡  真
中      華      民      國      九十二    年    十二    月    十二    日
附錄本判決論罪之法條
中華民國刑法第三百三十九條第一項：
 (普通詐欺罪)
意圖為自己或第三人不法之所有，以詐術使人將本人或第三人之物交付者，處五年以
下有期徒刑、拘役或科或併科一千元以下罰金。


司法院資訊處製作；財團法人民間司法改革基金會備份。
